【裁判字號】    95,易,637
【裁判日期】    951110
【裁判案由】    恐嚇取財等
【裁判全文】
臺灣板橋地方法院刑事判決               95年度易字第637號
公  訴  人  臺灣板橋地方法院檢察署檢察官
被      告  甲○○
上列被告因恐嚇取財等案件，經檢察官提起公訴（95年度偵字第
21號）及移送併案審理（臺灣臺南地方法院檢察署95年度偵字第
14088號），本院判決如下：
    主  文
甲○○幫助意圖為自己不法之所有，以恐嚇使人將本人之物交付
，處有期徒刑陸月，如易科罰金，以銀元佰元折算壹日。
    事  實
一、甲○○明知藉由取得人頭帳戶要求被害人依指示匯款入帳以
    避免追查，已為當今社會犯罪集團遂行其犯罪之重要環節，
    雖因此預見讓售其之金融帳戶存摺、提款卡予不熟識之他人
    使用，可能幫助上開犯罪集團成員於實行恐嚇取財之犯行後
    ，持以要求被害人匯款入帳，作為恐嚇取財犯罪工具之不法
    使用，竟仍不違背其本意，而基於幫助他人恐嚇取財之犯意
    ，於94年12月間之某日，將其所有台北富邦銀行仁愛分行之
    活期存款帳戶（帳號000-000000000 號，下稱系爭帳戶）之
    存摺、印章及提款卡，在不詳之地點，交付予真實姓名年籍
    不詳之犯罪集團成年成員。嗣該犯罪集團成員即基於恐嚇取
    財之犯意，自94年12月7 日18時許起，連續撥打電話予丙○
    ○，恐嚇稱手上握有丙○○之基本資料，揚言對丙○○及其
    家人不利等語，致丙○○心生恐懼，而先後於94年12月7 日
    19 時30 分許，前往花蓮市○○路之中國信託商業銀行存入
    新臺幣（下同）3,600 元至邱子菖之中信銀行帳戶（帳號：
    00000000 0000） ；及於同年月8 日15時許，前往花蓮縣壽
    豐鄉豐田郵局，分別匯款6 千元至朱德忠之台北富邦銀行松
    隆分行帳戶（帳號：000000000000）、及匯款5 千元至甲○
    ○所有之前揭帳戶內，嗣經丙○○報警處理，系爭帳戶即遭
    通報為警示帳戶。再於94年12月14日15時許，甲○○前往址
    設臺北縣板橋市○○路○ 段1 號之遠東國際商業銀行板橋文
    化分行辦理開戶事宜時，經銀行行員劉美蘭發覺其帳戶往來
    異常而報警查獲上情。
二、案經臺北縣政府警察局海山分局報請臺灣板橋地方法院檢察
    署檢察官偵查起訴。
    理  由
一、訊據被告甲○○矢口否認有上開幫助恐嚇取財等犯行，辯稱
    ：我的存摺、提款卡、印章是放在機車的置物箱中被偷走的
    ，並不是交給別人，也不是賣給別人，因為帳戶沒有什麼錢
    ，所以我也沒有去報警掛失，如果有人偷去做犯罪的事情，
    我也不會知道，跟我沒有關係云云。惟查：
    (一)上揭被害人丙○○遭犯罪集團恐嚇取財等事實，業據證人
      即被害人丙○○證稱其受犯罪集團恐嚇揚言對其不利，因
      而心生畏懼將其中一筆5 千元之款項匯入被告系爭台北富
      邦銀行之帳戶內等情明確（見95年度偵字第21號偵查卷第
      13-1 4頁），並有被告存摺存戶查詢表影本2 紙、郵政跨
      行匯款申請書、財團法人聯合徵信中心通報案件紀錄、國
      民身分證補換資料查詢驗證資料、花蓮縣警察局鳳林分局
      受理刑事案件報案三聯單、受理非本轄刑事案件報案案件
      登記表、反詐騙諮詢專線紀錄表影本各1 紙、及台北富邦
      商業銀行仁愛分行95年1 月23日北富銀仁字第013 號函暨
      所附被告之開戶原始申請資料及91年11月至94年12月存款
      往來明細表1 份附卷可稽（見偵查卷第23-31 、51-55 頁
      ），自堪認屬真實。
    (二)又查，本件被告甲○○雖早於91年11月18日即開立系爭富
      邦銀行帳戶（嗣後改制為台北富邦銀行），惟於94年12月
      2 日甫向台北富邦銀行以遺失為由申請變更印鑑卡，衡情
      被告應係對該帳戶有使用之必要，始有特別申請變更印鑑
      卡之理；而本件犯罪集團係於93年12月7 日以電話恐嚇被
      害人丙○○，丙○○嗣於同年月8 日將5 千元恐嚇款項匯
      入被告前開帳戶等情，已認定如前。是被害人受恐嚇取財
      之時距離被告申請辦理印鑑卡變更之日不過5 、6 日而已
      。是被告辯稱系爭帳戶內沒有錢，所以遭竊也沒必要得掛
      失云云；果若如此，被告又何需於失竊前幾日特別前往銀
      行辦理印鑑變更？由此可見被告所辯顯與一般經驗法則不
      符，要無可信。
    (三)又本件被告之工作不定，經濟情況非佳，經本院通緝到案
      前係從事資源回收之工作，業據其自承在卷。是被告有何
      經濟上之必要於近五年內於11家銀行開戶？又被告所開設
      之金融機構帳戶中，除前開台北富邦銀行之帳戶有前述異
      常外：被告另於94年12月7 日在中華郵政股份有限公司新
      申請開戶，旋於同年月29日以語音掛失，該帳戶隨即於95
      年1 月3 日設定為警示帳戶；被告於94年12月14日亦在合
      作金庫商業銀行板橋分行補辦印鑑掛失；另被告於臺灣土
      地商業銀行、安泰商業銀行亦均有掛失紀錄，此有公訴人
      所提出之金融機構回應狀態表及有各銀行回函在卷可考（
      見本院卷第150-169 頁），可見被告申設大量金融機構帳
      戶，又時常有掛失之情形，其於金融機關之往來情形確有
      異於常人之處，渠若非有提供帳戶、提款卡幫助犯罪集團
      犯罪之意圖，又何以若此？
    (四)又金融機構之帳戶、存摺、印鑑乃個人專屬使用，一旦遺
      失遭人利用，易滋生不法情事及諸多不便，非可輕忽，此
      乃吾國一般成年人均具備之常識；且利用他人帳戶行詐騙
      、恐嚇取財等犯罪行為於近年甚為猖獗，為各種媒體不斷
      報導，政府機關亦不時加強宣導並設置反詐騙之專線電話
      ，此為眾所週知之事實。本件被告辯稱其系爭台北富邦銀
      行帳戶之存摺、印章、提款卡係置放於機車置物箱內遭竊
      遺失，疏未報警云云。姑不論被告未將其存摺、印鑑與提
      款卡分開存放，妥善保管，竟將此等重要物件併同置放於
      極易失竊之機車置物箱內等情，已屬有違於常情；至少被
      告於得知上開存摺、提款卡及印鑑遺失後，亦應儘速報警
      處理，以維權益。詎料被告竟捨此不為，且被告嗣將存摺
      失竊之事告知其姐林高貴真，林高貴真乃提醒並催促被告
      應速報警處理之情形下，被告竟仍不為所動，捍拒報警處
      理，此部分業據證人林高貴真於本院審理中證述明確（見
      本院卷第91-93 頁）。核其情狀，顯與常情有悖。至證人
      林高貴真雖到庭證稱被告曾向其本人提及存摺失竊之事，
      惟並未親自見聞失竊情形，僅係聽取被告之傳聞得知；且
      證人就被告究係於何時告知其本人上揭存摺失竊之事，亦
      已記憶不清，自難據為有利被告之認定。況且，依被告僅
      將存摺失竊之事告知家人卻拒不報警之情狀以觀，亦足懷
      疑被告恐有故意向家人偽稱存摺失竊，欲利用家人事後傳
      聞之證言為自己脫免罪責之可能。
    (五)再者，本件被告甲○○係於94年12月14日15時許，至位於
      臺北縣板橋市○○路○ 段1 號遠東商業銀行（下稱遠東銀
      行）欲辦理新開戶，經行員劉美蘭輸入被告之身份資料，
      發覺被告之其他金融機構帳戶已被列為警示帳戶，始報警
      查獲一節，為被告供承不諱，亦業據證人劉美蘭於警詢中
      證述明確在卷（見95年度偵字第21號卷第11-12 頁），是
      本件被告若有使用銀行帳戶之必要，則其於94年12月初某
      日遭他人竊取系爭台北富邦銀行帳戶之存摺、提款卡、印
      鑑後，自應儘速向該銀行申請掛失補發，以利使用，又何
      必捨近求遠，另向遠東銀行申請新開戶之理。由此益徵被
      告所辯顯然不實在。
    (六)綜上所述，被告前揭所辯均顯係事後卸飾之詞，要無可信
      。本件事證明確，被告犯行洵堪認定。
二、查被告行為後，刑法業於94年2 月2 日修正公布，95年7 月
    1 日起施行，其中與本件有關部分之第2 條、第30條、第33
    條、第41條、第68條均業已修正。按「行為後法律有變更者
    ，適用行為時之法律，但行為後之法律有利於行為人者，適
    用最有利於行為人之法律」，修正後刑法第2 條第1 項定有
    明文。此條規定係規範行為後法律變更所生新舊法比較適用
    之準據法，本身尚無新舊法比較之問題，於新法施行後，應
    一律適用新法第2 條第1 項之規定，為「從舊從輕」之比較
    ，先予敘明，再按本次法律變更，比較時應就罪刑有關之共
    犯、未遂犯、想像競合犯、牽連犯、連續犯、結合犯，以及
    累犯加重、自首減輕暨其他法定加減原因（如身分加減）與
    加減例等一切情形，綜其全部罪刑之結果而為比較（最高法
    院95年5 月23日95年度第8 次刑事庭會議決議參照）。茲就
    本件新舊法比較結果敘述如下：
    (一)刑法第346 條恐嚇取財罪，其法定刑含得併科罰金部分。
      而95年6 月14日修正公布，同年7 月1 日施行之刑法施行
      法增訂第1 條之1 規定：「中華民國九十四年一月七日刑
      法修正施行後，刑法分則編所定罰金之貨幣單位為新臺幣
      。九十四年一月七日刑法修正時，刑法分則編未修正之條
      文定有罰金者，自九十四年一月七日刑法修正施行後，就
      其所定數額提高為三十倍。但七十二年六月二十六日至九
      十四年一月七日新增或修正之條文，就其所定數額提高為
      三倍」，另刑法第33條第5 款修正為：「主刑之種類如下
      ：五、罰金：新臺幣一千元以上，以百元計算之」；而依
      被告行為時之刑罰法律，罰金係以銀元為單位，並依罰金
      罰鍰提高標準條例第1 條前段規定之提高倍數10倍及修正
      前刑法第33條第5 款規定之罰金最低額1 元計算；是比較
      修正前、後之法律規定，罰金最高額經換算後之結果並無
      二致，惟就罰金最低額部分，依新法規定為新臺幣1 千元
      ；依舊法規定則為銀元1 元（即新台幣3 元）。因此，比
      較上述修正前、後之刑罰法律，自以被告行為時關於科處
      罰金刑之法律較有利於被告。再者，就罰金刑之加減，修
      正前刑法第68條規定：「拘役或罰金加減者，僅加減其最
      高度」；修正後刑法第67條規定：「有期徒刑或罰金加減
      者，其最高度及最低度同加減之」，本件被告有幫助犯減
      輕之適用，若單以上開規定而論，依刑法第2 條第1 項規
      定，比較新舊法，似以修正後之刑法67條規定較有利於被
      告，若併考量舊法第33條第5 款規定，不加減最低度罰金
      法定刑，適用舊法第68條規定，仍非不利於被告。
    (二)就刑法第30條幫助犯之規定，本次修正僅將原條文第1 項
      「幫助他人犯罪者為從犯」、第2 項「從犯之處罰」等文
      字，分別修正為「幫助他人實行犯罪者，為幫助犯」、「
      幫助犯之處罰」等語，此項文字修正對本件被告之幫助犯
      行而言，新法並未較有利於於被告。
    (三)又被告行為後，刑法第41條亦已修正，原刑法第41條第1
      項前段規定：「犯最重本刑為五年以下有期徒刑以下之刑
      之罪，而受六個月以下有期徒刑或拘役之宣告，因身體、
      教育、職業、家庭之關係或其他正當事由，執行顯有困難
      者，得以一元以上三元以下折算一日，易科罰金。」，另
      被告行為時之易科罰金折算標準，依修正前罰金罰鍰提高
      標準條例第2 條前段（現已刪除）之規定，就其原定數額
      提高為100 倍折算1 日，則被告行為時之易科罰金折算標
      準，應以銀元100 元至300 元折算1 日，經折算為新臺幣
      後，係以新臺幣300 元至900 元折算為1 日。惟95年7 月
      1 日修正公布施行之刑法第41條第1 項前段則規定：「犯
      最重本刑為五年以下有期徒刑以下之刑之罪，而受六個月
      以下有期徒刑或拘役之宣告者，得以新臺幣一千元、二千
      元或三千元折算一日，易科罰金。」比較修正前後之易科
      罰金折算標準，以95年7 月1 日修正公布施行前之規定，
      較有利於被告。
    (四)綜上整體比較之結果，以舊法有利於被告，依新刑法第2
      條第1 項前段之規定，自應適用被告行為時之舊法處斷。
三、按刑法上之幫助犯，係對於犯罪與正犯有共同之認識，而以
    幫助之意思，對於正犯資以助力，而未參與實施犯罪之行為
    者而言（最高法院75年度台上字第1509號、88年度台上字第
    1270號判決亦同此意旨）。是以如未參與實施犯罪構成要件
    之行為，且係出於幫助之意思提供助力，即屬幫助犯，而非
    共同正犯。本件被告係基於幫助之犯意，提供銀行帳戶予犯
    罪集團，再由犯罪集團成員對被害人實施恐嚇行為，使被害
    人心生畏懼，因而匯款至被告所提供之上揭帳戶內，尚難認
    被告係以正犯而非幫助犯之犯意參與犯罪，亦即被告僅係參
    與恐嚇取財罪構成要件以外之行為，其所為係幫助犯而非正
    犯行為。核被告所為，係犯修正前刑法第30條第1 項、同法
    第346 條第1 項之幫助恐嚇取財罪。被告以幫助之意思，實
    施恐嚇取財罪構成要件以外之行為，幫助他人犯上開恐嚇取
    財罪，應依修正前刑法第30條第2 項之規定，按正犯之刑減
    輕之。爰審酌被告正值壯年，不思以正當工作謀求生計，竟
    為任意提供自己之金融帳戶存摺、提款卡、印章等物品供犯
    罪集團使用，其犯罪之動機、目的、手段均非可取，其犯罪
    結果使犯罪集團利用人頭帳戶四處恐嚇取財，並使警方查緝
    不易，嚴重影響社會治安，犯罪所生危害非輕，且犯後猶不
    知坦承犯行，反飾詞狡辯，顯然毫無悔意等一切情狀，量處
    如主文所示之刑，並依修正前刑法第41條第1 項前段之規定
    諭知易科罰金之折算標準，以資懲儆。
四、公訴意旨雖另認被告甲○○前揭所為另犯刑法第30條第1 項
    、同法第339 條第1 項之幫助詐欺罪，惟按：以恐嚇使人將
    物交付，有時固亦含有詐欺性質，但與詐欺罪之區別，則在
    有無施用威嚇，使人心生畏懼之情形為斷，最高法院28年上
    字第1238號著有判例可資參照。查本件被害人丙○○係遭不
    明犯罪集團成員以電話恫稱握有其個人資料，將對其家人不
    利等語，始心生畏懼匯款至被告系爭帳戶，嗣遭犯罪集團成
    員提領等事實，業已認定如前。是本件犯罪集團所實行之恐
    嚇取財犯行，雖係以不實之惡害通知被害人，含有詐欺之性
    質，但揆諸首揭判例意旨，仍應認僅成立恐嚇取財罪，尚難
    認應另成立詐欺罪。是本件犯罪集團成員之正犯所為既不構
    成詐欺罪，被告自亦無從成立詐欺之幫助犯。公訴意旨認本
    件被告應成立幫助詐欺罪云云，尚有未洽。惟因公訴人指此
    部分與前開論罪科刑部分有想像競合犯關係，屬裁判上一罪
    ，爰不另為無罪之諭知，併此說明。
五、至臺灣臺南地方法院檢察署95年度偵字第14088 號併辦意旨
    略以：被告甲○○於某不詳時、地，將其本人所有，在中華
    郵政股份有限公司（以下簡稱中華郵政公司）板橋莒光郵局
    所開立之帳戶存簿（局號：0000000 號，帳號：0000000 號
    ）、提款卡、密碼資料，交付予某真實姓名年籍不詳之詐欺
    集團成員，藉此幫助該詐財集團向不特定民眾遂行詐欺犯行
    ，並掩飾及隱匿因此取得之財物。嗣該詐財集團成員即基於
    詐欺取財之犯意，於94年6 月21日，撥打電話予張謝春香，
    佯稱欲替渠投資海外基金，致張謝春香陷於錯誤，陸續依對
    方指示匯款，其中同年12月19日匯款36,000元至甲○○上開
    帳戶內，因認被告甲○○所為係犯刑法第30條第1 項、第33
    9 條第1 項、洗錢防制法第9 條第1 項之幫助詐欺及幫助洗
    錢罪嫌，而與被告甲○○上開起訴犯行有連續犯之裁判上一
    罪關係請求併案審理。惟查，本院認被告甲○○本案所犯係
    成立刑法第30條、第346 條第1 項之幫助恐嚇取財罪，與併
    辦意旨所指之幫助詐欺、幫助洗錢等犯行，構成要件全然不
    同，自不生連續犯之裁判上一罪關係，本院自無從併予審理
    。檢察官求予併辦，尚有誤會，爰退由檢察官另行偵處，附
    此敘明。
據上論斷，應依刑事訴訟法第299 條第1 項前段，刑法第2 條第
1 項前段、第346 條第1 項，修正前刑法第30條第1 項、第2 項
、第33條第5 款、第68條、第41條第1 項前段，罰金罰鍰提高標
準條例第1 條前段、修正前同條例第2 條，判決如主文。
本案經檢察官乙○○到庭執行職務。
中    華    民    國    95    年    11    月    10    日
                  刑事第五庭審判長法  官  陳坤地
                                  法  官  李麗珠
                                  法  官  許映鈞
以上正本證明與原本無異。
如不服本判決，應於送達後10日內向本院提出上訴狀（須附繕本
）。
                                  書記官  呂苗澂
中    華    民    國    95    年    11    月    13    日
附錄本案論罪科刑法條全文：
中華民國刑法第346條
意圖為自己或第三人不法之所有，以恐嚇使人將本人或第三人之
物交付者，處6月以上5年以下有期徒刑，得併科1千元以下罰金
。
以前項方法得財產上不法之利益，或使第三人得之者，亦同。
前二項之未遂犯罰之。


司法院資訊處製作；財團法人民間司法改革基金會備份。
